臺灣高雄地方法院刑事判決　　　　　　　　　　　　　九十一年度自字第五九六號
　　自　訴　人　正義股份有限公司
　　代　表　人　甲○○
　　代　理　人　蘇吉雄律師
　　　　　　　　陳雅娟律師
　　被　　　告　張瑞真
　　追　加　之
　　被　　　告　乙○○○
　　共　　　同
　　選任辯護人　張清雄律師
　　　　　　　　吳建勛律師
　　　　　　　　游雪莉律師
右列被告等因業務侵占案件，經自訴人提起自訴及追加自訴，本院判決如左：
    主  文
張瑞真被訴業務侵占部分無罪。
追加自訴部分不受理。
    理  由
壹、被告張瑞真無罪部分
一自訴意旨略以：被告張瑞真原任職於自訴人正義股份有限公司擔任財務課長職務。
  緣自訴人公司附近居民因所居住建物均屬違建物，無法向自來水公司及台電公司申
  請裝設水電錶使用自來水及電力，遂透過自訴人公司裝設水電錶，再從自訴人公司
  接管或接線使用自來水及電力，渠等則分別按表計費向自訴人公司如數繳納，上開
  水電費原應由自訴人公司總務課人員收取後填製入款單交自訴人公司財務課入帳。
  詎被告張瑞真竟基於意圖為自己不法所有之概括犯意，自民國八十七年一月間起至
  九十一年七月間止，連續侵占上開水電費共計新臺幣（下同）一百九十八萬零二百
  七十二元。嗣經自訴人公司發覺後，被告張瑞真始於九十一年九月六日將部分侵占
  款項存入自訴人公司設於中國國際商業銀行之帳戶，因認被告張瑞真涉犯刑法第三
  百三十六條第二項之業務侵占罪嫌。
二按被告未經審判證明有罪確定前，推定其為無罪。犯罪事實應依證據認定之，無證
  據不得認定犯罪事實；不能證明被告犯罪者，應諭知無罪之判決，刑事訴訟法第一
  百五十四條、第三百零一條第一項分別定有明文。又事實之認定，應憑證據，如未
  能發現相當證據，或證據不足以證明，自不能以推測或擬制之方法，為裁判基礎；
  再認定犯罪事實，所憑之證據，雖不以直接證據為限，間接證據亦包括在內，然無
  論直接或間接證據，其為訴訟上之證明，須於通常一般之人均不致於有所懷疑，而
  得確信其為真實之程度者，始得據之為有罪之認定，倘其證明尚未達到此一程度，
  而有合理性懷疑之存在時，即無從為有罪之認定，分別有最高法院四十年臺上字第
  八六號及七十六年臺上字第四九八六號判例可資參照。
三自訴人公司認被告張瑞真涉有上開業務侵占犯行，無非係以自訴人公司接水接電戶
  資料表、稽核報告、調查報告、九十一年十月二十一日正重管字第一二二號通知暨
  附件侵占公款加計利息表、入款單二百七十二紙、被告書立之財務課代收款項說明
  書暨附件存摺交易明細等影本為其論據。訊據被告張瑞真堅決否認有何業務侵占犯
  行，辯稱：自訴人公司收水電費之作業流程，一直係由總務課收取後交給財務課，
  財務課再交給董事長張登旺，伊係自訴人公司之財務課長，在張登旺解職前，均依
  上開流程將水電費交給張登旺，不知張登旺如何處理，張登旺解職後，因不確定他
  會不會再回公司，所以八十八年七月至十二月所收到的水電費都放入保管箱內，八
  十九年一月時，有消息確定張登旺不會回公司，才將當月所收到的水電費存入自訴
  人公司設於中國國際商業銀行之帳戶內，但會計課向財務課出納表示不能作帳，要
  求財務課沖回，所以等到隔月才沖回代收保管，之後伊都將水電費存放在自訴人公
  司內由伊負責開關及保管之保險箱內，若有以支票支付水電費者，則先存入自訴人
  公司上開帳戶兌現，再作現金調節，因為財務課只管錢不管帳，不能作帳應由會計
  課向主管反應，所以未向主管報告，直到九十一年九月五日下班前，管理部經理丙
  ○○命令伊隔日將以往會計課不能作帳之款項全部存入銀行，九十一年九月六日伊
  就將所保管之水電費及出納陳美英所保管之搭伙人員之伙食費及退車險費用全部存
  入自訴人公司上開帳戶等語。經查：
(一)自訴人公司附近居民因所居住建物均屬違建物，無法向自來水公司及台電公司申請
  裝設水電錶使用自來水及電力，遂透過自訴人公司裝設水電錶，從自訴人公司接管
  或接線使用自來水及電力，並分別按表計費向自訴人公司繳納水電費，而上開水電
  費係由自訴人公司總務課人員收取後填製入款單再交給財務課，被告張瑞真自八十
  六年間起至九十一年七月間止，因任職自訴人公司財務課長曾經手上開水電費之事
  實，業據被告供述在卷，核與證人即接電戶邱金葉證稱：在七十五年左右開始向自
  訴人公司裝設電表，電費都是拿給公司的員工，好像是總務課，沒有單據，是他們
  直接告訴我們費用，我們把錢交給他等語，並有自訴人公司接水接電戶資料表、入
  款單二百七十二紙等影本附卷可稽，堪以認定。又自訴人公司於八十七年間經法院
  裁定重整，重整前之董事長張登旺自八十七年間起至八十八年六月間止仍擔任自訴
  人公司之重整人，並於八十八年六、七月間解職之事實，業經證人張登旺證述在卷
  ，並有自訴人公司稽核報告一份存卷可憑，亦堪認定。
(二)被告張瑞真供稱：伊所經手八十六年間之水電費均交給董事長張登旺處理，而八十
  七年間起至八十八年六月間止之水電費亦交給重整人張登旺處理，交給張登旺時沒
  有收據，公司從以前就是這樣作業等語；核與證人張登旺證稱：自八十六年一月間
  起至八十八年六月間止，有收到被告張瑞真交給我的水電費，是我叫他們把水電費
  現金交給我，錢是由管理部門收回來交給財務部，財務部交給我時沒有簽收，除了
  被告張瑞真外，還有別人交給我過，很久以前水電費就是交給我，工廠是從七十五
  年建立，正義公司是我創辦，當時水電費收來是用在公司的營運，公司經理級以上
  的幹部在公司吃飯沒有交伙食費，每天的伙食、公司的拜拜、在公司招待客人沒有
  辦法拿收據，都是用這筆款項支出，錢是付給煮飯的邱金葉，她負責買菜、拜拜，
  這筆錢很小，我每個月付錢都不夠，還要賠錢，八十七年公司重整後錢還是交給我
  ，因為以前都習慣這樣做，我離職時沒有剩錢，錢沒有匯入私入帳戶，公司一般收
  支有憑證的都有記帳，但鄰居的水電費，公司沒有付憑證給他，我在公司付菜錢也
  沒有收據等語（本院九十二年三月二十六日訊問筆錄參照）；及證人邱金葉證稱：
  從自訴人公司六十幾年成立開始，在公司辦伙食到今年一月停止，公司的雜務都是
  我包辦，像初一、十五、初二、十六的拜拜，廚房裡只有我一人，經理級人員及請
  客戶吃飯都沒有付伙食費，沒有辦一般員工的伙食，他們都叫便當，以前董事長張
  登旺在公司時，伙食費是董事長每個月拿給我，一個月大約二、三萬到三、四萬，
  都是市場買東西，沒有記帳，我每個月月底會估計當月的費用，他月底就會拿錢給
  我，但我沒有簽收據給他，幾十年來都是這樣做，董事長離職後，錢我就自己付，
  沒有向公司請款，公司說當作租房子的租金，因為我住在公司裡，董事長離職前就
  住在那邊，一直都沒有向我收租金，只收水電費，後來公司說經理級的人吃飯不能
  再由公司付錢，所以做到一月就不辦伙食，我現在住在公司有付租金三萬四等語（
  本院九十二年四月十六日訊問筆錄參照）相符，則被告張瑞真供稱將所經手八十六
  年間至八十八年六月間止之水電費亦交給張登旺處理乙情，應堪採信。再參以證人
  李素津即自訴人公司八十六年七月至八十八年五月之管理部經理證稱：不知道公司
  有收水電費之事，是本案發生後去查才知道的等語（本院九十二年五月十四日訊問
  筆錄參照）；及證人許勝安即自訴人公司八十八年六月至九十年二月間之管理部經
  理證稱：那時作業是由總務課把收來的水電費，開入款單，再送到出納，出納點收
  後要怎麼做，我沒有深入了解等語（本院九十二年五月十四日訊問筆錄參照），足
  見自訴人公司關於水電費由財務課收集後應如何處理，長久以來並無一套明確之規
  範存在，均由財務課相關經辦人員依慣例直接交由董事長張登旺處理，而被告張瑞
  真任職財務課長後亦遵循前例，將自八十六年間起至八十八年六月間止所收集之水
  電費直接交給張登旺處理，其對於張登旺如何使用水電費未必知情，亦無權過問，
  縱使張登旺有挪用水電費之不法行為，亦應由自訴人公司另行向張登旺求償，自訴
  人公司迄今未能舉證證明被告與張登旺間有何業務侵占之犯意聯絡及行為分擔，自
  不能僅因被告有將所收集之水電費交給張登旺之行為，即認定其業務侵占之犯行。
(三)關於被告張瑞真供稱：重整人張登旺解職後，曾將八十九年一月份之水電費存入自
  訴人公司設於中國國際商業銀行之帳戶內，但會計課向財務課出納表示不能作帳，
  要求財務課沖回，財務課等到隔月才沖回代收保管，所以伊將所經手自八十八年七
  月間起至九十一年七月間止之水電費均存放於自訴人公司內由伊負責保管存放現金
  、支票之保險箱乙節。經查：
(1)被告張瑞真供稱：曾將八十九年一月份之水電費存入自訴人公司設於中國國際商業
  銀行之帳戶內，但會計課向財務課出納表示不能作帳，要求財務課沖回，財務課等
  到隔月才沖回代收保管，是從每天收到的錢扣除，直到平衡為止等語，經核與證人
  即自訴人公司財務課出納陳美英證稱：（問：當時被告張瑞真將錢存入公司時，是
  你向她說沒有辦法存入公司帳戶？）是，我們有去問會計主管黃雅琬可否將那筆錢
  存入公司帳戶，她說這筆錢沒有辦法入帳，是我和她當面對話，她要求我們將那筆
  錄提出來等語（本院九十二年一月二十九日訊問筆錄參照）；及證人即自訴人公司
  財務課事務員金麗香證稱：（問：八十九年一、二月的調解表上有一筆現金誤入五
  萬六千八百四十四元代表何意？）是公司帳上沒有這筆金額，把它做誤入調節，一
  月入帳，到二月時，我算出來是帳上的金額和存在銀行的錢已經達到平衡等語（本
  院九十二年四月十六日訊問筆錄參照）相符，且依自訴人公司設於中國國際商業銀
  行之帳號00000000000號帳戶存摺交易明細顯示，八十九年一月二十九
  日確有五萬零三百十五元及六千五百二十九元二筆款項，共計五萬六千八百四十四
  元存入，而在自訴人公司八十九年一、二月份銀行存款收支餘額調節表上八十九年
  一月間亦有一筆現金誤入五萬六千八百四十四元存在。再依自訴人公司稽核報告所
  附財務課與總務課入款單比較表所示，八十九年一月之水電費收入係五萬八千三百
  四十四元，雖與被告張瑞真所存入之五萬六千八百四十四元相差一千五百元，惟被
  告張瑞真就此則供稱：因為我們八十九年一月去銀行存入，當天又收了一千五百元
  ，那一千五百元沒有存進去，擺在公司的保險箱裡等語，並有八十九年一月二十九
  日現金一千五百元之水電費入款單一紙在卷可稽。綜上足認，被告張瑞真所供曾將
  八十九年一月份所收取之水電費存入自訴人公司之帳戶，惟因無憑證，經會計課要
  求將上開款項沖回，遂於隔月以現金調節之方式沖回等情，與事實相符，應堪採信
  。至證人即自訴人公司八十九年一月間之會計課長黃雅琬雖於本院九十二年一月二
  十九日訊問時證稱：不記得此事云云，惟證人黃雅琬係會計課長，就水電費無法入
  帳乙事，未向上級主管反應，即要求財務課沖回，自身亦有業務疏失之處，其證詞
  難免避重就輕，不足採信。
(2)關於被告張瑞真所供將所經手自八十八年七月間起至九十一年七月間止之水電費均
  存放於自訴人公司內由伊負責保管存放現金、支票之保險箱乙節，證人陳美英、金
  麗香雖均證稱：不知道被告張瑞真把收來的水電費放入保管箱之事，惟證人金麗香
  證稱：係被告張瑞真請假時之職務代理人，所收到的現金或支票如果沒有當天拿到
  銀行，就放到公司的大保險箱裡，是依公司正常的作業，下班後會把沒有存到銀行
  的現金、支票放到保險箱，鑰匙由被告張瑞真保管，隔天會把前一天拿進去的東西
  存入銀行，其他的東西不會碰等語（本院九十二年四月十六日訊問筆錄參照）；證
  人陳美英亦證稱：有保管八十八年伙食費及車險的費用，這二筆不能入帳，所以存
  在我那邊，伙食費是有二位小姐在二樓搭伙，但她們不是經理級，所以要加以一點
  伙食費，是之前離職的陳總經理交待，說要先放在我那邊，車險的費用是因為沒有
  單據，也不能入帳，是入款人總務王欣蓉說要放在我那邊，這二筆錢之前放在我自
  己的一個保管箱，後來在九十一年九月存入銀行，我平常上班時會保管小的保管箱
  ，下班時把小保管箱拿給被告張瑞真，放入大保管箱，每天早上被告張瑞真會從樓
  上拿小保管箱給我等語（本院九十二年四月十六日訊問筆錄參照），足見自訴人公
  司財務課確有一由被告張瑞真所保管之保險箱存在，且該保險箱除存放自訴人公司
  每日所收取不及存入銀行之現金、支票外，長久以來尚存放因欠缺單據而不能入帳
  之款項，如出納陳美英所保管之伙食費及退車險之費用，是被告供稱將所經手自八
  十八年七月間起至九十一年七月間止之水電費均存放在自訴人公司內由伊負責保管
  之保險箱乙節，尚非無據。
(3)自訴人公司管理部經理丙○○於九十一年九月五日下班前指示被告張瑞真於隔日將
  以往會計課不能作帳之款項全部存入銀行，被告張瑞真遂於九十一年九月六日將所
  保管八十八年七月間起至九十一年七月間止之水電費、陳美英所保管之搭伙人員之
  伙食費四千六百五十元及退車險之費用九千九百七十九元等二十筆共計一百三十四
  萬六千三百七十七元之款項，逐筆存入自訴人公司設於中國國際商業銀行帳號00
  000000000號帳戶，業據被告張瑞真供述在卷，且有被告所書立之財務課
  代收款項說明書、自訴人公司調查報告所附九十一年九月五日水電費統計表、上開
  帳戶之存摺交易明細、搭伙人員收款記錄表、退車險費用入款單等存卷可查，應堪
  認定。設若被告張瑞真確有挪用水電費情事，要在短時間內籌措一百三十四萬六千
  三百七十七元之現金當非易事，且被告張瑞真大可將所挪用之水電費總金額以一筆
  存入即可，何需大費周章按月逐筆存入以方便自訴人公司對帳；再依自訴人公司稽
  核報告所附八十八年七月至九十一年七月財務課與總務課入款單比較表，總務課之
  入款單金額僅一百二十萬八千三百三十七元，財務課入款單金額為一百三十四萬六
  千三百七十七元，較總務課入款單金額多出十三萬八千零四十元，其中包含搭伙人
  員伙食費四千六百五十元、退車險費用九千九百七十九元及總務課遺失入款單部分
  ，而被告於九十一年九月六日係依財務課入款單金額將一百三十四萬六千三百七十
  七元存入自訴人公司之帳戶內，足徵被告確無挪用水電費情事，否則何需將搭伙人
  員伙食費、退車險費用及總務課遺失入款單部分之款項均一併存入自訴人公司之帳
  戶內。故被告供稱將所經手自八十八年七月間起至九十一年七月間止之水電費均存
  放於自訴人公司之保管箱乙情，應堪採信。至被告未向上級主管反應水電費無法入
  帳之事，固有業務疏失之處，惟尚不能據此推論被告有業務侵占犯行。又證人丙○
  ○另證稱：卷附調查報告由我製作，是重整人張宏仁知道這件事，叫我去調查，約
  談過被告張瑞真二次，大概是九十一年八月底、九月初時，以前張宏仁有告訴我，
  被告張瑞真在外面有一戶頭，我第一次問她的時候，她也沒有否認，也沒有告訴我
  錢放在哪裡，第二次我問她時，她才告訴我放在公司的保險箱裡，保險箱有二支鑰
  匙，被告張瑞真保管一支，另一支不知道誰保管等語（本院九十三年二月二十日審
  判筆錄參照），依其所述，被告張瑞真未於證人丙○○第一次詢問即將水電費存放
  地點據實以告，縱有可疑之處，惟亦不能據此確認被告張瑞真有將所保管之水電費
  拿出自訴人公司，另行存入其他私人帳戶之事實，在無其他證據佐證之情況下，自
  不得僅憑推測之詞，即為不利被告張瑞真之認定。
(四)綜上所述，本件除自訴人公司片面指述外，並無其他證據佐證被告張瑞真確有挪用
  所經手之水電費情事，尚難僅憑被告張瑞真係自訴人公司財務課長而經手水電費之
  事實，遽為不利於被告張瑞真之認定。此外，本院復查無其他積極證據足資證明被
  告張瑞真有何業務侵占犯行，既不能證明被告張瑞真犯罪，揆諸前揭規定及判例意
  旨，依法應為被告張瑞真無罪之諭知。
貳、不受理部分
一追加自訴意旨略以：被告張瑞真原擔任自訴人公司之財務課長，自八十七年一月間
  起，將自附近居民收取之八十七年一月間起至九十一年七月間止之水電費挪為己用
  ，合計侵占一百九十八萬零二百七十二元，經自訴人公司發覺後，被告張瑞真始於
  九十一年九月六日將部分侵占款項存入自訴人公司設於中國國際商業銀行之帳戶，
  惟尚餘侵占款項六十三萬三千八百九十五元未返還，詎被告張瑞真知悉自訴人公司
  擬向其追償剩餘未還之款項後，為避免自訴人公司之追償，竟與其母即被告乙○○
  ○勾結，將被告張瑞真所有坐落高雄市三民區○○○段覆鼎金小段０九七八之００
  ０一地號土地權利範圍百分之二十八及其地上建物即建號三八五０號門牌號碼高雄
  市○○區○○街三四八號，於九十一年十月二日虛偽設定抵押權登記予被告乙○○
  ○，共同擔保債權額四百五十萬元，以避免自訴人公司之追償。因認被告張瑞真及
  乙○○○二人均涉犯刑法第二百十四條第一項使公務員登載不實罪嫌及同法第三百
  三十九條第二項詐欺得利罪嫌。
二按犯罪被害人始得提起自訴；又不得提起自訴而提起者，應諭知不受理判決，刑事
  訴訟法第三百十九條第一項前段、第三百三十四條分別定有明文。該條項所稱犯罪
  被害人，係以因犯罪而直接被害之人為限。所謂直接被害人，係指其法益因他人之
  犯罪而直接受其侵害者而言。依自訴人所訴之事實，若經法院查明，認其並非因犯
  罪而直接被害之人，即應諭知不受理之判決，不能為實體之判決。否則如為有罪之
  判決，因自訴人並非被害人，該判決顯然違反刑事訴訟法第三百十九條第一項前段
  、第三百三十四條之規定；反之，如為無罪之判決，即發生實質之確定力，因受一
  事不再理原則拘束，真正之被害人反而不能再告訴或自訴，顯非合理。次按「犯罪
  之被害人得提起自訴。」刑事訴訟法第三百十九條第一項前段定有明文。故必須係
  因犯罪而被害之人，始得提起自訴；非因犯罪而被害之人，不得提起自訴，乃當然
  之解釋。該條項所稱犯罪之被害人，以因犯罪而直接被害之人為限，於財產法益被
  侵害時，必須其財產之所有權人，或對於該財產有事實上管領力之人，因他人之犯
  罪行為，而其管領權受有侵害時，始能認為直接被害之人（本院六十八年臺上字第
  二一四號判例，三十二年非字第六八號判例參照）。甲自訴其建築物，被乙強行拆
  毀，法院既已查明甲並非該建築物之所有權人，亦非有管領權之人，應認其並非因
  犯罪而直接被害之人，逕予諭知不受理之判決。本院四十六年臺上字第一三０五號
  判例（即刑事訴訟法第三百十九條所稱之被害人，祇須自訴人所訴被告犯罪事實，
  在實體法上足認其為被害之人為已足，至該自訴人實際曾否被害及被告有無加害行
  為，並非自訴成立之要件之見解）不再援用，此有最高法院八十年六月三十日八十
  年度第三次刑事庭會議決議可資參照。又查刑法第二百十四條之使公務員登載不實
  罪，係保護國家公文書製作之正確性，犯該罪者實務上雖可能同時侵害社會法益及
  個人法益，然所指侵害個人法益部分，依上開說明，係指個人之財產法益而言，而
  財產法益被侵害時，僅其財產之所有權人及對於該財產有事實上管領力之人為直接
  被害人，若非財產之所有權人及對於該財產有事實上管領力之人，即非直接被害人
  。
三經查，自訴人公司追加自訴被告張瑞真侵占其業務上所保管水電費一百九十八萬零
  二百七十二元，尚餘侵占款項六十三萬三千八百九十五元未返還，竟與其母即被告
  乙○○○勾結，將被告張瑞真所有之上開房地虛偽設定抵押權登記予被告乙○○○
  ，共同擔保債權額四百五十萬元，以避免自訴人公司之追償等情，因認被告張瑞真
  及乙○○○二人均涉犯刑法第二百十四條第一項使公務員登載不實罪嫌及同法第三
  百三十九條第二項詐欺得利罪嫌。惟縱認自訴人公司之追加自訴屬實，被告二人所
  為係直接侵害地政主管機關對於土地登記管理事項之正確性，而自訴人公司僅係被
  告張瑞真之債權人，既非上開房地之所有權人及有事實上管領力之人，縱或可能在
  日後對被告所有之上開房地取得執行名義後進行強制執行時，因被告乙○○○執行
  抵押權優先受償，致債權無法滿足而受有損害，充其量僅屬間接之被害人，並非犯
  罪之直接被害人，揆諸上開說明，自不得提起本件追加自訴，爰就追加自訴部分諭
  知不受理之判決。
據上論斷，應依刑事訴訟法第三百四十三條、第三百零一條第一項、第三百三十四條
，判決如主文。
中      華      民      國    九十三    年      三      月      八      日
                                  臺灣高雄地方法院刑事庭
                                      審判長法  官 黃三友
                                            法  官 涂裕洪
                                            法  官 王雅苑
右正本證明與原本無異。
如不服本判決，應於判決送達後十日內，向本院提出上訴狀。
                                            書記官 黃琬婷
中      華      民      國    九十三    年      三      月      八      日
